臺灣高等法院刑事判決　　　　　　　　　　　　　九十一年度上訴字第三三六號
　　上　訴　人
　　即　被　告　丙○○
　　指定辯護人　本院甲○辯護人
右上訴人因違反槍砲彈藥刀械管制條例案件，不服臺灣台北地方法院九十一年度訴字
第一四四號，中華民國九十一年九月二十五日第一審判決（起訴案號：臺灣台北地方
法院檢察署九十年度偵字第一六二九四號）提起上訴，本院判決如左：
    主  文
原判決撤銷。
丙○○未經許可持有手槍，處有期徒刑柒年陸月，併科罰金新臺幣拾萬元，罰金如
易服勞役，以罰金總額與陸個月之日數比例折算，扣案如附表一、二所示之物均沒收
。
    事  實
一、丙○○於民國八十二年間因違反肅清煙毒條例案件，經台灣高等法院判處有期徒
    刑五年六月確定，於八十四年八月三日因縮短刑期假釋出監，縮刑期滿日期為八
    十七年十一月十一日，在假釋期間，仍不知悔改，其於八十七年六月間，因台北
    市萬華地區綽號「志勇」（真實姓名年籍不詳）之幫派分子，在泰國與當地潮洲
    幫分子發生衝突，遭對方押走，其小弟綽號「阿文」（真實姓名年籍不詳）之男
    子，欲向丙○○借款新臺幣五十萬元，以贖回「志勇」。而於同月間某日，在台
    北市洛陽停車場由「阿文」之男子將具有殺傷力之義大利製貝瑞塔九二型九釐米
    口徑之制式半自動手槍乙枝（含彈匣乙個，槍枝管制編號0000000000
    號）、奧地利製克拉克一九型九釐米口徑之制式半自動手槍乙枝（含彈匣乙個，
    槍枝管制編號0000000000號）及九釐米制式半自動手槍子彈三十顆，
    交付丙○○持有，以作為前項借款之擔保物。又丙○○前因違反肅清煙毒條例案
    件經台灣臺北地方法院檢察署通緝，為恐遭查獲，竟意圖為自己不法之所有，於
    民國八十七年十月、十一月間某日，在台北市○○○路○段某處，發現劉國泰所
    遺失之身分證，乃將之侵吞入己，並於八十八年九月間某日在高雄市○○區○○
    街一０六巷不詳時間、處所換貼自己之照片而變造之，足以生損害於劉國泰及戶
    政機關對於戶政管理之正確性。丙○○為便於置放上開二枝制式手槍及子彈，乃
    先將上開二枝制式手槍及子彈藏放於以其本人名義租用之合作金庫西門分行保管
    箱內。嗣於八十七年底搬至高雄居住時，為保管上開槍彈，復基於行使偽造文書
    之概括犯意，先於八十八年十一月十日，持前開變造之「劉國泰」國民身分證向
    第一商業銀行高雄新興分行申請租用保管箱，在開戶申請書上偽造「劉國泰」之
    署押一枚、在印鑑卡上偽造「劉國泰」之署押一枚及蓋用委請不知情之刻印章店
    店員偽刻「劉國泰」名義印章之印文二枚於該保管箱印鑑卡上，並持該偽造之私
    文書向第一商業銀行新興分行申請租用保管箱而行使之，足以生損害於劉國泰本
    人及第一商業銀行高雄新興分行對於保管箱客戶管理之正確性。其於八十九年
    二月間搬回臺北居住後，復承前行使偽造文書之犯意，於八十九年六月二十八日
    ，持前開變造之「劉國泰」身分證向台北銀行大安分行申請租用保管箱，在開戶
    申請書上偽造「劉國泰」之署押一枚、在印鑑卡上偽造「國泰」之署押一枚及蓋
    用上開偽造之「劉國泰」名義印章之印文三枚，足以生損害於劉國泰本人及台北
    銀行大安分行對於保管箱客戶管理之正確性。案經臺北市政府警察局刑事警察大
    隊於九十年八月八日二十一時許持搜索票搜索丙○○位於臺北市○○路○段一號
    十二樓一二二室之住處，而查獲上開義大利製貝瑞塔九二型制式半自動手槍乙枝
    （含彈匣乙個）、制式半自動子彈二十二顆及變造之劉國泰身分證一枚；及於九
    十年八月九日九時許持搜索票搜索位於臺北市○○路○段三十七號臺北銀行大安
    銀行之丙○○冒用劉國泰名義租用之保管箱，查獲上開奧地利製克拉克一九型制
    式半自動手槍乙枝（含彈匣乙個）及制式子彈八顆。
二、案經臺北市政府警察局移送台灣臺北地方法院檢察署檢察官偵查起訴。
    理  由
一、訊據被告丙○○對於右揭事實，關於持有槍、彈及行使偽造文書冒名「劉國泰」
    租用保管箱放置槍枝部分，業據被告於警訊、檢察官偵查、原審及本院審理時坦
    承不諱，就侵占遺失物部分則矢口否認之，辯稱八十七年十月、十一月左右，在
    臺北市○○○路○段一家ＰＵＢ，劉國泰將他的身分證拿給我，我告訴劉國泰說
    我有殘刑，不清楚有沒有通緝，劉國泰就把他的國民身分證拿給我，劉國泰硬要
    我收下放在口袋云云。
二、惟查被告於警訊時供稱：劉國泰的身分證，我是約於二年多前在臺北市○○○路
    ○段停車時拾獲的，我和劉國泰本人並不認識等語。其於檢察官訊問時則供稱：
    （貼你照片之劉國泰身分證件何來？）我在二、三年前於北市○○○路近金山南
    路路邊撿到的，後來，我被通緝，想要脫身才自行換貼我的照片等語，其就劉國
    泰之身分證來源說法先後已不一致，其供述是否可信，自非無疑。況證人劉國泰
    於警訊中指稱：伊從未將身分證借予任何人使用，不知道伊的身分證如何到丙○
    ○手上，伊自八十六年十二月十八日出獄，至今只見過丙○○一次，在八十七年
    間丙○○約伊到臺北市區一起喝酒，八十七年十二月四日因身分證不見申請補發
    等語，經核與其於原審調查時供稱：八十七年在路上遇到，與被告一起喝酒，身
    分證喝酒時掉了，不知道被告拿伊的身分證，也不知道是誰撿的，到選舉時才知
    道身分證不見，才去辦的等語相符（見九十年八月二十日警訊筆錄、原審九十一
    年五月一日筆錄）。按身分證攸關個人關係至為重大，舉凡身分證明、金融交易
    等均需身分證以資證明，鮮有人願意將其自身之身分證件供他人使用，況被告與
    劉國泰並非深交經常往來，劉國泰豈有將其身分證硬借予被告使用，而自行申請
    補發之理，是被告就此部分所辯，與常理不合，難以採信，應以證人劉國泰之證
    述較為可採。是被告變造特種文書、行使偽造私文書之犯行已臻明確。被告於本
    院審理時聲請傳訊證人乙○○以證明上述身分證係劉國泰交於被告使用乙節，經
    查該證人業經原審傳拘無著，於本院調查時亦經傳喚未到庭，惟因本件劉國泰之
    身分證確係被告於八十七年十月、十一月間某日，在台北市○○○路○段某處所
    拾獲將之侵吞入己，事證已明，有如上述，爰認無再於傳拘之必要，併予敘明。
三、次查本案查獲經過，業經證人即警員何明賢、陳俊雄於原審調查時供稱：「如何
    得知丙○○持有槍械？）民眾檢舉，並有通訊監察，聲請搜索票。根據劉國泰及
    丙○○的資料向臺北的各銀行函查，得知臺北銀行、合作金庫及高雄的第一銀行
    新興分行共開了三個保險箱。搜索票內容均已詳載搜索範圍包括信義路住處及保
    管箱，請被告交出槍枝，被告說沒有，我們開始執行搜索，被告才屈服，自己交
    出一把槍，我們就問他還有沒有，他說沒有。我說明天一早要開保管箱，他才承
    認保管箱有一把等語（原審九十一年三月二十九日筆錄）。此外，並有檢舉筆錄
    、指證筆錄、臺北市政府警察局執行通訊監察案件譯文表、原審九十年度聲搜字
    第七十六號搜索票影本各一份、扣押筆錄二份在卷可稽，是被告犯罪已經偵查機
    關發覺，並非被告主動向偵查機關報告其犯罪，核其所為與自首之要件，並不相
    符。
四、關於變造身分證、行使偽造私文書租保管箱部分，復有變造之劉國泰國民身分證
    一張、第一商業銀行古亭分行九十年七月十七日一古字第二十一號函一份、印鑑
    卡二份，合作金庫西門分行九十年六月二十九日函一份印鑑卡一份、第一商業銀
    行新興分行八十八年十一月十日保管箱印鑑卡、開戶申請書各一份、台北銀行九
    十年七月六日函一份、台北銀行大安分行開戶申請書、保管箱印鑑卡各一份附卷
    可稽。關於持有手槍、子彈部分，並有制式半自動手槍二枝（含彈匣二個及九釐
    米制式半自動手槍子彈三十顆（送驗試射六顆後剩餘二十四顆）扣案可證。又扣
    案之上開槍、彈，經送內政部警政署刑事警察局鑑驗結果：一枝認係義大利製貝
    瑞塔九二型九釐米口徑之制式半自動手槍乙枝（含彈匣乙個，槍枝管制編號00
    00000000號），機械性能良好，可擊發子彈，認具殺傷力；一枝認係奧
    地利製克拉克一九型九釐米口徑之制式半自動手槍乙枝（含彈匣乙個，槍枝管制
    編號0000000000號），機械性能良好，可擊發子彈，認具殺傷力；九
    ０子彈三十顆（送鑑定試射六顆，剩餘二十四顆），認均係口徑九釐米之制式半
    自動手槍彈，認均具殺傷力，此有內政部警政署刑事警察局九十年八月十六日刑
    鑑字第一七五五七九號鑑驗通知書一紙附卷可稽。本件事證明確，被告犯行堪以
    認定，應予依法論科。
五、核被告丙○○所為，（一）其同時自綽號「阿文」之男子處收受具殺傷力之制式
    半自動手槍二枝及制式子彈三十顆，為自己管領之目的而持有之，係犯槍砲彈藥
    刀械管制條例第七條第四項之未經許可無故持有手槍罪及槍砲彈藥刀械管制條例
    第十二條四項之未經許可無故持有子彈罪。又槍砲彈藥刀械管制條例固於八十九
    年七月五日經總統令修正公布，惟按未經許可持有槍彈罪，其持有之繼續為行為
    之繼續至持有行為終了時均應論以一罪，不得割裂，故被告於八十七年六月間起
    未經許可，持有上開具有殺傷力之手槍及子彈，繼續至八十九年七月五日新法修
    正公佈實施後至被查獲時止，仍應適用修正後之槍砲彈藥刀械管制條例論斷。被
    告同時持有具殺傷力之手槍二枝及子彈三十顆，僅分別侵害一法益，各屬單純一
    罪。又被告一持有手槍（均含彈匣）、子彈之行為，同時觸犯二罪名，為想像競
    合犯，應依刑法第五十五條之規定，從一重之槍砲彈藥刀械管制條例第七條第四
    項之未經許可持有手槍罪處斷。（二）被告將劉國泰之國民身分證換貼自己之照
    片而變造之，並持該變造之身分證，申請第一商業銀行新興分行、台北銀行大安
    分行之保管箱，核其所為，係犯刑法第二百十六條、第二百十二條行使變造特種
    文書罪，變造之低度行為為行使之高度行為所吸收，不另論罪；又被告委請不知
    情刻印章店店員偽刻「劉國泰」名義之印章一枚，並在保管箱申請書、印鑑卡偽
    造「劉國泰」署名及蓋用上開偽刻「劉國泰」印章之印文於其上，交付銀行承辦
    人員以行使，核被告所為，係犯刑法第二百十六條、第二百十條行使偽造私文書
    罪，其偽造印章、印文、署押之行為為偽造私文書之部分行為，偽造私文書之低
    度行為為行使偽造私文書之高度行為所吸收，均不另論罪。被告委請不知情之刻
    印章店店員偽造劉國泰之印章，為間接正犯。被告二次行使變造特種文書罪、二
    次行使偽造私文書之行為，時間緊接，係犯構成要件相同之罪，顯均係基於概括
    犯意反覆為之，應依連續犯論以一罪，並依法加重其刑。又被告變造特種文書、
    行使偽造私文書冒名「劉國泰」租用保管箱目的在於方便放置手槍、子彈，故所
    犯連續行使變造特種文書罪、連續行使偽造私文書罪及未經許可持有手槍罪間，
    有方法、結果之牽連關係，為牽連犯，應從一重之未經許可持有手槍罪處斷。至
    被告將劉國泰遺失之身分證侵占入己，核其所為，係犯刑法第三百三十七條侵占
    遺失物罪，惟此犯罪行為之時間在八十七年十、十一月間，距離為警查獲時九十
    年八月八日，已逾追訴權時效一年之期間，此部分本應為免訴之判決，惟因公訴
    人認與前開有罪部分，有牽連犯之裁判上一罪之關係，爰不另為免訴之諭知。
六、原審認被告罪證明確，予以論罪科刑，固非無見，惟查被告變造「劉國泰」身分
    證特種文書、冒名「劉國泰」行使偽造私文書租用保管箱目的在於方便放置手槍
    、子彈，故被告所犯行使變造特種文書罪、行使偽造私文書罪間及未經許可持有
    手槍罪間，有方法、結果之牽連關係，為牽連犯，應從一重之未經許可持有手槍
    罪處斷，原判決認係犯意各別，行為互殊，構成要件不同，應予分論併罰，容有
    未洽，又查扣之九釐米制式半自動手槍子彈三十顆，經送驗後，已試射六顆僅剩
    下十四顆，關於試射部分，僅剩餘彈殼、彈頭，因不再具有子彈之功能，已非違
    禁物，自無從宣告沒收，應僅就剩餘部分宣告沒收。原判決逕予宣告沒收子彈三
    十顆，亦有未當。被告仍執陳詞提起上訴，其上訴雖無理由，惟原判決既有如上
    可議之處，自應由本院將原判決撤銷改判。爰審酌槍砲、子彈均屬高度危險之物
    品，被告無故持有槍彈，嚴重危害社會治安及安全，其冒用他人名義，藏置槍彈
    於保管箱，查緝不易，然鑑於其並未持槍犯罪，犯後坦承犯行，態度亦稱良好，
    及其品行、犯罪之動機、目的、手段、生活狀況、智識程度等一切情狀，量處如
    主文所示之刑，且就罰金部分，諭知易服勞役之折算標準。扣案如附表一所示之
    手槍二枝（含彈匣二個）及子彈二十四顆，均係屬違禁物，均應依刑法第三十八
    條第一項第一款之規定宣告沒收之。扣案如附表二編號一所示之變造劉國泰身分
    證上之丙○○照片一張為被告所有且係供犯罪所用之物，應依刑法第三十八條第
    一項第二款之規定宣告沒收。又如附表二所示之偽造「劉國泰」印章一枚，雖未
    扣案，但並無證據證明已經滅失，及偽造「劉國泰」之署押、印文，均應依刑法
    第二百十九條之規定宣告沒收。
據上論斷，應依刑事訴訟法第三百六十九條第一項前段、第三百六十四條、第二百九
十九條第一項前段，槍砲彈藥刀械管制條例第七條第四項、第十二條第四項、刑法第
十一條前段、第二百十六條、第二百十條、第二百十二條、第五十五條、第四十二條
第三項、第二百十九條、第三十八條第一項第一款、第二款，罰金罰鍰提高標準條例
第二條、現行法規所定貨幣單位折算新臺幣條例第二條，判決如主文。
本案經檢察官蔡瑞宗到庭執行職務。
中      華      民      國    九十一    年     十一     月    二十一    日
                              臺灣高等法院刑事第十七庭
                                  審判長法  官  陳  正  雄
                                        法  官  許  宗  和
                                        法  官  許  錦  印
右正本證明與原本無異。
如不服本判決應於收受送達後十日內向本院提出上訴書狀，其未敘述上訴之理由者並
得於提起上訴後十日內向本院補提理由書（均須按他造當事人之人數附繕本）。
                                        書記官  楊  妙  恩
中      華      民      國    九十一    年     十一     月    二十二    日
附錄：本案論罪科刑法條全文
槍砲彈藥刀械管制條例第七條：
未經許可製造、販賣或運輸火砲、機關槍、衝鋒槍、卡柄槍或自動步槍者，處七年以
上有期徒刑。
未經許可製造、販賣或運輸普通步槍、馬槍、手槍或各類炸彈者，處五年以上有期徒
刑。
意圖供自己或他人犯罪之用，而犯前二項之罪者，無期徒刑或十年以上有期徒刑，得
併科十萬元以下罰金。
未經許可無故持有、寄藏或意圖販賣而陳列第一項所列槍枝之一者，處三年以下有期
徒刑。
附表一：扣案之物（應沒收之物）
┌──┬───────────────────────────┬────┐
│編號│      扣    案    物                                  │ 備  註 │
├──┼───────────────────────────┼────┤
│一  │義大利製貝瑞塔九二型九釐米口徑之制式半自動手槍一枝（含│        │
│    │彈匣乙個，槍枝管制編號0000000000號）        │        │
├──┼───────────────────────────┼────┤
│二  │奧地利製克拉克一九型九釐米口徑之制式半自動手槍一枝（含│        │
│    │彈匣乙個，槍枝管制編號0000000000號）        │        │
├──┼───────────────────────────┼────┤
│三  │九釐米制式半自動手槍子彈二十四顆                      │        │
└──┴───────────────────────────┴────┘
附表二：
┌──┬────────────────┬───────────┬───┐
│編號│  變  造、偽  造  之  物        │      應沒收之物      │備 註 │
├──┼────────────────┼───────────┼───┤
│一  │變造之劉國泰身分證              │其上丙○○之照片一張  │扣案  │
├──┼────────────────┼───────────┼───┤
│二  │偽造之劉國泰印章                │偽造之劉國泰印章一枚  │未扣案│
├──┼────────────────┼───────────┼───┤
│三  │第一商業銀行高雄新興分行八十八年│偽造「劉國泰」署押一枚│      │
│    │十一月十日保管箱申請書上        │偽造「劉國泰」印文一枚│      │
├──┼────────────────┼───────────┼───┤
│四  │第一商業銀行高雄新興分行八十八年│偽造「劉國泰」署押一枚│      │
│    │十一月十日保管箱印鑑卡上        │偽造「劉國泰」印文二枚│      │
├──┼────────────────┼───────────┼───┤
│五  │台北銀行大安分行八十九年六月    │偽造「劉國泰」署押一枚│      │
│    │二十八日保管箱申請書上          │                      │      │
├──┼────────────────┼───────────┼───┤
│六  │台北銀行大安分行八十九年六月    │偽造「劉國泰」署押一枚│      │
│    │二十八日保管箱印鑑卡上          │偽造「劉國泰」印文三枚│      │
└──┴────────────────┴───────────┴───┘
